臺灣高等法院高雄分院刑事判決　　　　　　　　　　九十一年度上易字第二三四號
　　上　訴　人
　　即　自訴人　甲○○
　　被　　　告　丙○○
　　　　　　　　徐金
右上訴人因自訴被告等詐欺案件，不服臺灣高雄地方法院九十年自字第二三０號中華
民國九十年十二月二十一日第一審判決，提起上訴，本院判決如左：
    主  文
上訴駁回。
    理  由
一、自訴意旨略以：被告丙○○、乙○○（原名陳乙○○，於民國九十年四月二日與
    丙○○離婚撤冠夫姓）原係夫妻關係，竟共同意圖為自己不法之所有，於八十九
    年十月間及同年十一月間，共同向自訴人甲○○誇稱：丙○○有坐落高雄縣鳥松
    鄉○○段八八六地號之建地二百十一平方公尺，及其上建物鋼筋混凝土造貳層樓
    房，總面積有一百六十平方公尺，價值達新台幣（以下同）二千萬元以上，又有
    賓士牌二千八百ＣＣ自用小客車（車號ＷＱ─一六六八號），因生意上週轉所需
    ，擬向自訴人借款，屆期必定清償，並有前開不動產及自用小客車可供查封拍賣
    ，遂以被告丙○○之名義，由被告乙○○代筆，簽發如附表所示之支票四紙向自
    訴人借款三十八萬二千三百元，詎被告等借得前開款項後，於八十九年十二月五
    日以贈與為原因，將被告丙○○所有之前開不動產所有權移轉登記予被告乙○○
    所有後，與乙○○辦理離婚，並將前開自用小客車過戶予丙○○之弟陳正安所有
    ，自訴人於附表所示之支票屆期提示後，均以存款不足及已列為拒絕往來戶而不
    獲付款，被告丙○○復無財產可供強制執行，至此自訴人始知受騙，因認被告等
    均涉刑法第三百三十九條第一項之詐欺罪嫌云云。
二、按犯罪事實應依證據認定之，無證據不得推定其犯罪事實；不能證明被告犯罪者
    ，應諭知無罪之判決，刑事訴訟法第一百五十四條、第三百零一條第一項分別定
    有明文。次按刑法第三百三十九條第一項之詐欺罪，必須行為人自始基於不法所
    有之意圖，以詐術使人交付財物，始能構成，所謂以詐術使人交付，必須被詐欺
    人因其詐術而陷於錯誤，若其所用方法，不能認為詐術，亦不致使人陷於錯誤，
    即不構成該罪（最高法院四十六年臺上字第二六○號判例參照）。至於民事債務
    當事人間，若有未依債務本旨履行給付之情形，在一般社會經驗而言，原因非一
    ；其因不可歸責之事由無法給付，或因合法得對抗他造主張抗辯而拒絕給付，甚
    至債之關係成立後，始行惡意遲延給付，皆有可能，非必出於自始無意給付之詐
    欺犯罪一端，又刑事被告依法不負自證無罪之義務，故在別無積極證據之情形下
    ，自難違反刑事訴訟法第一百五十四條之規定，以被告單純債務不履行之狀態，
    推定被告自始即有不法所有之意圖而施用詐術。而認定犯罪事實應依證據，為刑
    事訴訟法所明定，故被告否認犯罪事實所持之辯解，縱屬不能成立，仍非有積極
    證據足以證明其犯罪行為，不能遽為有罪之認定；又告訴人之指訴，係以使被告
    受刑事訴追為目的，是其陳述是否與事實相符，仍應調查其他證據以資審認（最
    高法院三十年上字第一八三一號判例、五十二年臺上字第一三○○號判例參照）
    。
三、本件自訴人指被告丙○○、乙○○涉有上開被訴罪嫌，固據其提出支票影本及退
    票理由單各四紙、土地及建物登記簿謄本以資佐證。訊據被告丙○○固對於簽發
    附表所示之支票四紙交付自訴人及向自訴人借款等情，供承不諱，惟堅決否認有
    何詐欺取財犯行，辯稱：九十年一月間起至九十年四月間列為拒絕往來戶為止，
    曾多次向自訴人借款，伊是開票向自訴人借錢，支票屆期無法付款，再開票支付
    利息換票，附表所示編號四之支票是自訴人向伊借票去使用，編號一至三之支票
    是開票向自訴人借款，九二一地震後，伊在中部九二一地震災區建築房屋，因建
    造執照尚未核發，資金全部用以支付工程款，無法向銀行融資，才會發生財務困
    難等語；被告乙○○亦堅決否認有何詐欺犯行，辯稱：附表所示之支票均係被告
    丙○○叫伊簽發，伊不知情等語。
四、經查：
（一）被告丙○○就其曾多次向自訴人借款，嗣因被告等所簽發之支票陸續遭銀行以
      存款不足退票，對於自訴人尚有欠款約五、六十萬元等情，坦認不諱，已如前
      述，是本案應審究者厥為被告等向告訴人借款之時是否意圖為自己不法之所有
      而施用詐術，使告訴人陷於錯誤，而貸與金錢？觀之自訴人與被告丙○○有同
      村之誼，認識十餘年，被告丙○○自八十九年八月至九十年四月間曾多次簽發
      支票向自訴人借款，因自訴人本身無餘力貸與被告，始由自訴人帶同被告丙○○陸續向第三人借款，金額合計約二百萬元，並由自訴人持丙○○簽發之支票
      交付該第三人，被告丙○○簽發之支票陸續還款約一百四十餘萬元，均有支付
      利息，尚欠五十多萬元等情，業據自訴人自陳在卷（見原審卷第五十四頁至第
      五十五頁），又自訴人自八十九年十月間起至九十年三月間止，亦有向被告丙○○借用支票共計十六張（包括附表編號四金額十三萬六千元之支票）一事，
      亦據被告陳述明確，雖為自訴人所否認，陳稱：係丙○○將上開支票交給伊用
      以向第三人借款予丙○○使用，然上開事實，有被告丙○○提出之支票存根影
      本十六張記載「甲○○借用」、「堅心借用」等文字在卷可稽，且其上均有自
      訴人之親筆簽名，自訴人不否認為其所簽寫，於原審中亦陳稱：附表編號四支
      票之金額，其實是我們各用一半等語在卷（見原審卷第五十五頁），是自訴人
      亦曾向被告丙○○借用支票使用之事實，應堪認定。既被告丙○○與自訴人相
      識十餘年，且互有金錢往來期間長達將近一年，則其對被告丙○○之經濟情況
      及票據之信用，應知之甚稔，且期間經由自訴人轉手向他人借款或向自訴人借
      款之支票曾陸續兌現，被告並有支付利息，亦為自訴人所自承，是以自訴人應
      係鑒於被告先前借款交付之支票均有兌現，利息亦屬不惡，二人間又有同村之
      誼，始繼續出借本件款項予被告，是自難遽認被告向自訴人借款時有施用何種
      詐術，自訴人亦非因被告施用何種詐術而借款予被告。
（二）又被告丙○○在中國農民銀行鳥松分行所設立之支票存款帳戶，在八十九年八
      月間存款餘額最高達八十餘萬元，同年九月、十月間存款餘額亦達四、五十萬
      元，迄八十九年十一月二十七日之存款餘額尚有二十一萬餘元，至九十年四月
      十三日始列為拒絕往來戶一節，有中國農民銀行鳥松分行九十年十二月三日（
      九十）農華（營）字第００六四號函附之存款往來明細表在卷可按，堪認被告
      丙○○於列為拒絕往來戶之前，仍努力維持其票據之信用，是被告丙○○於八
      十九年十月至九十年三月間向自訴人借款時，其支票尚未遭銀行拒絕往來，並
      非已無清償能力。再者，被告丙○○確有以其經營之成易鐵工廠在台中縣太平
      市九二一地震災區承攬新建房屋工程之事實，亦有新建房屋工程契約書影本三
      份在卷可佐，是被告辯稱：借款均投入九二一地震災區之新建房屋工程等語，
      尚非子虛，而可採信。既被告丙○○於借款之初尚未陷於無支付能力之狀況，
      雖當時財務調度固有困難，然期間經由自訴人轉手向他人借款或向自訴人借款
      之支票亦有部分兌現，已如前述，則被告丙○○於交付支票，委由自訴人借款
      時，即難遽認被告丙○○主觀上自始有何不法所有之意圖。
（三）雖自訴人陳稱：被告丙○○向伊借款時，誇稱有上開不動產、賓士車可供擔保
      ，伊始貸予或向朋友借款貸予被告，詎被告借得前開款項後，將被告丙○○所
      有之前開不動產所有權移轉登記予被告乙○○所有，並將前開自用小客車過戶
      予丙○○之弟陳正安云云，然為被告丙○○否認，並稱：當時確有拿前開所有
      權狀給被告，但係要讓其設定第二順位抵押權，另該車於向自訴人借貸前，已
      移轉登記與其弟陳正安等語。觀諸前開車號ＷＱ─一六六八號小客車，早於八
      十八年二月二十二日即已過戶登記予陳正安，另系爭不動產亦於八十年九月十
      二日已設定本金最高限額九百六十萬元之抵押權予台灣銀行，此有汽車行車執
      照影本一份、土地及建物登記簿謄本各一份在卷可按，而本件自訴人指訴被告
      持支票向其詐財時間係在八十九年十月至十一月間，足認被告丙○○並非向自
      訴人借款後，方移轉該自用小客車之所有權或就上開不動產設定抵押權。又自
      訴人曾陪同被告丙○○持上開權狀先後至第一銀行鳳山分行、鳥松農會詢問貸
      款事宜，得知因上開不動產已有設定抵押權，無法再設定第一順位抵押權借款
      之事實，業據自訴人於原審訊問時自承在卷（原審卷第六十五頁、第六十六頁
      ），復參以自訴人陳稱被告丙○○於借本件款項時已表示在南投建屋，若未借
      到資金，即無法支付材料款等語在卷（見原審卷第六十四頁），則自訴人應已
      明知被告丙○○財務困難，借款予被告丙○○會有風險，仍願意借款予被告丙○○，且自訴人於被告丙○○向其借款時亦未要求其提供前開不動產及上開自
      用小客車設定抵押權或依動產擔保交易法規定設定動產抵押，是尚難認被告丙○○向自訴人借款時有施用何種詐術。至被告丙○○嗣將其所有上開不動產於
      八十九年十二月五日移轉登記予被告乙○○，固係事實，然自訴人借貸之初並
      未限制被告等處分其所有之不動產，於法難獨執被告等嗣後處分其不動產而未
      通知告訴人，即遽認被告等於貸款之初即有詐欺之不法意圖或有何施用詐術之
      行為，況被告丙○○陳稱：係自九十年一月起始向自訴人借款等語，是被告丙○○是否於向自訴人借款後，始將上開不動產移轉登記與乙○○，尚有疑義，
      且依社會生活之現況，資金絕對充沛之人實無向人借貸之必要，至於需款周轉
      且願以高於銀行利率數倍之利息向民間貸款之人，多係經濟能力不豐之人，此
      情應為一般人所知悉，而於資金緊縮之時，向外調度頭寸以渡難關，亦為事理
      之常，故將錢貸予他人之人，自應事先調查、評估借款者之經濟能力及借款之
      風險，決定是否貸予金錢，不應略而未查，而於事後未獲償時，僅以被告借款
      時資力不豐，即遽認借款者為詐欺，亦即於「借錢未如期償還」之情形，若無
      其他因素或行為足認借款者欺罔貸款者，則不應遽認「單純之借錢行為」為「
      詐術行為」。是以，卷附之支票影本、退票理由單，於法僅足供被告等向告訴
      人借款未還之證明；另土地及建物登記謄本，於法僅足供被告丙○○之上開房
      地，將之贈與被告乙○○之證明，均不足以作為被告丙○○向告訴人借款之時
      具有意圖為自己不法之所有，及施用詐術情事之證明。
五、綜上以觀，自訴人所舉證據，尚難認為被告等向自訴人借取本件款項時，主觀上
    有為自己不法所有之意圖，客觀上有對自訴人施用詐術情事，本件被告等嗣因財
    務調度失靈，致向自訴人借款而簽發交付予告訴人之如附表所示之支票相繼退票
    一時無法還款，或企圖逃避民事責任，核屬民事債務不履行問題，應循民事途徑
    解決，揆諸前揭說明，自與刑法詐欺取財罪責構成要件有間。此外，復查無積極
    證據足資證明被告二人有何自訴人所指之詐欺犯行，被告詐欺犯罪不能證明，原
    審因而為被告丙○○、乙○○無罪之諭知，核無不合，自訴人上訴意旨，仍執前
    詞，指摘原判決不當，並無理由，應予駁回。
據上論斷，應依刑事訴訟法第三百六十八條，判決如主文。
中    華    民    國     九十一     年       三       月     二十二     日
                              臺灣高等法院高雄分院刑事第七庭
                                  審判長法官  李春昌
                                        法官  黃憲文
                                        法官  莊飛宗
右正本證明與原本無異。
不得上訴。
                                      書記官  張明賢
中    華    民    國     九十一     年       三       月    二十五      日
┌───────────────────────────────────┐
│附表：                                                                │
├──┬───┬────────┬───────┬───────────┤
│編號│發票人│面額（新台幣）  │發票日（民國）│付款人                │
├──┼───┼────────┼───────┼───────────┤
│一  │丙○○│九萬八千三百元  │九十年四月二十│台灣省合作金庫鳳山支庫│
│    │      │                │一日          │                      │
├──┼───┼────────┼───────┼───────────┤
│二  │丙○○│四萬二千元      │九十年四月二十│台灣省合作金庫鳳山支庫│
│    │      │                │五日          │                      │
├──┼───┼────────┼───────┼───────────┤
│三  │丙○○│十萬六千元      │九十年五月六日│台灣省合作金庫鳳山支庫│
├──┼───┼────────┼───────┼───────────┤
│四  │丙○○│十三萬六千元    │九十年五月六日│台灣省合作金庫鳳山支庫│
└──┴───┴────────┴───────┴───────────┘
                                                                      Ｋ
